【裁判字號】    99,重上,46
【裁判日期】    990803
【裁判案由】    確認本票債權不存在等
【裁判全文】
臺灣高等法院臺中分院民事判決          99年度重上字第46號
上  訴  人  乙○○
訴訟代理人  林開福律師
被 上訴 人  甲○○
訴訟代理人  尤雯雯律師
上列當事人間請求確認本票債權不存在等事件，上訴人對於民國
九十八年十二月三日臺灣臺中地方法院第一審判決（九十八年度
重訴字第三六五號），提起上訴，本院於九十九年七月二十日言
詞辯論終結，判決如下：
    主  文
原判決關於駁回上訴人後開請求塗銷抵押權設定登記部分及訴訟
費用之裁判均廢棄。
上開廢棄部分，被上訴人應將如附表二所示之不動產，以臺中縣
豐原地政事務所97年豐登字第一四００八０號為收件字號，債權
擔保總金額新臺幣六百萬元之抵押權設定登記予以塗銷。
其他上訴駁回。
第一、二審訴訟費用由上訴人負擔三分之二，餘由被上訴人負擔
。
    事實及理由
一、本件上訴人主張：
    (一)伊配偶即訴外人江耀亭，於民國九十年五月間，將伊等存
      摺、印鑑章及所有權狀等文件，交付訴外人廖德武並委託
      處理稅務問題。惟於九十七年八月二十一日，廖德武竟在
      其公司施以詐術，並利用伊無經驗，使伊陷於錯誤，且在
      不知情之狀況下，簽發如附表一所示之本票。嗣伊接獲被
      上訴人之催款通知，及檢附如附表一所示之本票、如附表
      二所示土地之抵押權設定契約書等資料，察覺有異，並調
      閱相關資料後，始悉上情。然伊非大新能源股份有限公司
      （下稱大新公司）股東，未向被上訴人借款，被上訴人亦
      未交付金錢予伊，伊顯然符合民法第八十八條、第九十二
      條第一項、第七十四條規定之錯誤、受詐欺或無經驗，顯
      失公平等情形，自得撤銷先前簽發如附表一所示本票之意
      思表示及行為。倘認伊簽發該本票之行為有效，惟兩造間
      並未訂立借貸契約，伊未收受被上訴人金錢，則併請求確
      認被上訴人執有伊簽發如附表一所示之本票債權不存在。
    (二)伊所有之土地，曾於九十七年八月二十五日設定抵押權，
      復於同年月二十七日塗銷乙節，伊一無所知，而如附表二
      所示土地之抵押權設定契約書，伊不曾親蓋或授權他人用
      印，若伊同意作為大新公司之物上保證人，在大新公司於
      如附表三所示之九十七年三月三日向被上訴人借款當下，
      伊即可為保證人而負擔保責任，足見伊係因上揭錯誤、受
      詐欺或無經驗，顯失公平等情形，方於如附表二所示之土
      地，以臺中縣豐原地政事務所97年豐登字第一四００八０
      號為收件字號，債權擔保總金額為新臺幣（下同）六百萬
      元之抵押權（下稱系爭抵押權）設定登記。爰以起訴狀繕
      本之送達，作為撤銷系爭抵押權設定意思表示之通知，暨
      依民法第七十四條規定，撤銷該抵押權設定行為，並請求
      被上訴人塗銷系爭抵押權之設定。
    (三)縱認系爭抵押權設定登記為有效，惟該抵押權之「擔保債
      權種類及範圍」，乃登記為「九十七年八月二十一日之金
      錢消費借貸（下稱系爭消費借貸）」，其「債務人及債務
      額比例」登載為「乙○○」，「債務額比例」登記為「全
      部」，故伊縱自願作為大新公司向被上訴人借款之物上保
      證人，然系爭抵押權之擔保債權種類及範圍，並非登記為
      「大新公司向被上訴人之借款債權」，而被上訴人對伊又
      無其他債權存在，顯然被上訴人未能依系爭抵押權設定登
      記內容行使權利，故系爭抵押權設定登記，仍應予塗銷等
      情。爰求為：伊簽發如附表一所示本票及設定系爭抵押
      權之行為均應予撤銷；確認被上訴人執有伊簽發如附表
      一所示之本票債權不存在；被上訴人應將如附表二所示
      不動產之系爭抵押權設定登記予以塗銷之判決。
二、被上訴人則以：
    (一)上訴人所投資之大新公司實際經營人廖德武，向伊借款一
      千六百萬元，伊以配偶即訴外人趙再標及其所經營之趙威
      企業有限公司（下稱趙威公司）名義，於如附表三所示之
      時間，匯款入大新公司或廖德武之帳戶。嗣廖德武未能償
      還前開借款，並請求寬限還款期限，伊要求須有擔保品，
      廖德武乃偕同上訴人共同簽立如附表一所示之本票，並由
      上訴人提供包含如附表二所示之不動產在內之多筆土地，
      設定抵押權。故系爭消費借貸關係，乃延續之前之消費借
      貸關係而來，且上訴人既共同在本票上簽名，依票據法第
      五條規定，自應依票載文義負責。故上訴人與廖德武應同
      為系爭消費借貸之借款人，上訴人主張系爭抵押權所擔保
      兩造間系爭消費借貸關係不存在，實不足採。
    (二)大新公司簽發之六百萬元借款支票陸續退票，伊有權對上
      訴人行使抵押權人之權利。上訴人主張受詐騙或意思表示
      有誤致簽發本票，且抵押權設定契約書上之印鑑，非本人
      親蓋或授權他人所蓋，應先舉證以實其說。再者，不動產
      之抵押權設定，除需提供土地所有權狀原本外，尚須所有
      權人向戶政事務所請領最近三個月內之印鑑證明、印鑑章
      及身分證影本，同時於辦理抵押權登記前，上訴人亦在大
      新公司以電話向趙再標說明各該不動產坐落地點及現況，
      供伊前往現場勘查，故上訴人所主張，並無理由等語，資
      為抗辯。
三、原審為上訴人敗訴之判決，上訴人聲明不服，兩造於本院各
    聲明如下：
    (一)上訴人方面：
      原判決廢棄。
      上訴人所簽發如附表一所示本票及設定系爭抵押權之行
        為均應予撤銷。
      確認被上訴人執有上訴人所簽發如附表一所示之本票債
        權不存在。
      被上訴人應將如附表二所示不動產之系爭抵押權設定登
        記予以塗銷。
      第一、二審訴訟費用由被上訴人負擔。
    (二)被上訴人方面：
      上訴駁回。
      第二審訴訟費用由上訴人負擔。
四、兩造不爭執之事實：
    (一)上訴人於九十七年八月二十一日，簽發如附表一所示之本
      票，其上之簽名、印鑑章及指印均為真正，惟被上訴人並
      未交付金錢予上訴人。
    (二)系爭抵押權之設定契約書上，所蓋用上訴人之印章為真正
      。
    (三)如附表一編號二所示之本票一千萬元，業經清償，該部分
      之債權不存在。
五、得心證之理由：
    (一)按當事人主張有利於己之事實，就其事實有舉證之責任。
      又認定事實所憑之證據，固不以直接證據為限，惟採用間
      接證據時，必其所成立之證據，在直接關係上，雖僅足以
      證明他項事實，但由此他項事實，本於推理之作用足以證
      明待證事實者而後可，斷不能以單純論理為臆測之根據，
      就待證事實為推定之判斷。又被詐欺而為意思表示者，依
      民法第九十二條第一項之規定，表意人固得撤銷其意思表
      示，惟主張被詐欺而為表示之當事人，應就此項事實負舉
      證之責任。經查：
      本件上訴人固主張其簽發如附表一所示本票，及就如附
        表所示不動產設定系爭抵押權之行為，顯然符合民法第
        八十八條、第九十二條第一項、第七十四條規定之錯誤
        、受詐欺或無經驗，顯失公平等情形，然為被上訴人所
        否認，上訴人自應就其主張之上開事實，負舉證之責任
        ，但上訴人始終無法就此提出確切之證據以供審酌，顯
        然未盡舉證之責任，不言可喻。
      在票據上簽名，應按票據文義負責，此為一般智識成熟
        之成年人所共知，上訴人自承為國立大學畢業，且取得
        日本碩士學位，對此更無不知之理。又罹患癌症、肝硬
        化等疾病，並非即導致對於在票據上簽名，應按票據文
        義負責之判斷能力喪失，況上訴人若罹重症，至中午即
        體力不支，卻又自行前往廖德武之公司，顯與常情有違
        。再觀系爭本票上，上訴人所書寫之姓名、地址及身分
        證字號，字跡均清楚工整，要難認有上訴人所指心力交
        瘁之情事，至為灼然。是上訴人抗辯稱其於九十五年起
        ，因罹患癌症、肝硬化等情形導致心力交瘁，在精神狀
        況不佳及不解真實意義之情況下，便在廖德武指定之文
        件處簽名、蓋指印云云，尚難採信。
      上訴人對於設爭抵押權設定契約書上之印章為真正，既
        不加爭執，然其就印章遭他人盜用乙節，復未能提出確
        切事證以供審酌，況設定系爭抵押權時，尚附繳土地所
        有權狀及印鑑證明等重要文件，有臺中縣豐原地政事務
        所函附之土地登記申請書與印鑑證明等件在卷可稽。上
        訴人以其夫婦因信任廖德武，故將前開資料交付廖德武
        保管諸語置辯，與常情有悖，且無法證明與事實相符，
        自難採信。
      綜上，足見上訴人對其簽發如附表一所示本票及設定系
        爭抵押權之行為，有其所主張之錯誤、受詐欺或無經驗
        ，顯失公平等情形，既未能舉證以實其說，且其主張之
        情節，更與社會常情有違，則其主張依民法第八十八條
        、第九十二條第一項、第七十四條規定，撤銷其簽發如
        附表一所示本票及設定系爭抵押權之行為，為無理由，
        自難准許。
    (二)次按確認法律關係之訴，非原告有即受確認判決之法律上
      利益者，不得提起之。民事訴訟法第二百四十七條第一項
      前段規定甚明。復按票據乃文義證券及無因證券，票據上
      之權利義務，悉依票上所載文義定之，與其基礎之原因關
      係各自獨立，票據上權利之行使，不以其原因關係存在為
      前提，執票人行使票據上權利時，就其基礎之原因關係確
      係有效存在，不負舉證責任。若票據債務人以自己與執票
      人間所存抗辯之事由，對抗執票人，依票據法第十三條規
      定觀之，固非法所不許，惟仍應先由票據債務人就該抗辯
      事由負舉證之責任。必待為票據基礎之原因關係確立後，
      法院就此項原因關係進行實體審理時，當事人於該原因關
      係是否有效成立或已否消滅等事項有所爭執，始適用各該
      法律關係之舉證責任分配原則，要屬當然。經查：
      如附表一編號二所示之本票一千萬元，業經清償，為兩
        造所不加爭執，已如上論，顯然上訴人就此部分，並無
        即受確認判決之法律上利益，稽諸前揭規定，則上訴人
        訴請確認被上訴人執有其所簽發如附表一編號二所示之
        本票債權不存在，即有未合，不應准許。
      上訴人就其簽發如附表一編號一所示之本票，主張有錯
        誤、受詐欺或無經驗，顯失公平等情形，與事實不符，
        業如前論，依上說明，則上訴人請求確認被上訴人執有
        其簽發如附表一編號一所示之本票債權不存在，為無理
        由，不待贅論。
      綜上，上訴人請求確認被上訴人執有其所簽發如附表一
        所示之本票債權不存在，洵屬無稽，應予駁回。
    (三)系爭抵押權之「擔保債權種類及範圍」，登記為系爭消費
      借貸，其權利人為被上訴人，「債務人及債務額比例」登
      載為「乙○○」，「債務額比例」登記為「全部」，有抵
      押權設定契約書、土地登記謄本附卷可考，顯然系爭抵押
      權乃擔保被上訴人對於上訴人系爭消費借貸之之債權債務
      關係，殊堪認定。被上訴人抗辯稱其持有該本票，係因上
      訴人所投資之大新公司實際經營人廖德武，向其借款一千
      六百萬元，其以趙再標及趙威公司名義，分次於附表三所
      示之時間，匯款入大新公司或廖德武之帳戶等節，雖有彰
      化銀行匯款申請書及本票等件存卷可證，然如被上訴人所
      陳，嗣因廖德武未能償還前開借款，並請求寬限還款期限
      ，其要求須有擔保品，廖德武始偕同上訴人共同簽立如附
      表一所示之本票，並由上訴人提供包含如附表二所示之不
      動產在內之多筆土地，設定抵押權，且九十七年八月二十
      一日簽立如附表一所示之本票時，被上訴人並未交付金錢
      予上訴人，復為兩造所不加爭執，故系爭抵押權設定時，
      兩造間既無金錢交付，足見兩造間並無系爭消費借貸之法
      律關係存在，要可認定。被上訴人固以系爭消費借貸關係
      ，乃延續之前之消費借貸關係而來云云，然如被上訴人所
      陳，上訴人並非先前消費借貸關係之當事人，何能於九十
      七年八月二十一日，延續之前之消費借貸關係，而為系爭
      抵押權擔保效力所及？從而上訴人主張兩造間就系爭抵押
      權設定，並無系爭消費借貸關係存在，並請求被上訴人應
      將如附表二所示之不動產所設定之系爭抵押權登記予以塗
      銷，洵屬有據，應予准許。
    (四)綜上所述，兩造間既無系爭消費借貸關係存在，則上訴人
      請求被上訴人應將如附表二所示之不動產所設定之系爭抵
      押權登記予以塗銷，洵屬有據，應予准許。至上訴人並無
      法證明其簽發如附表一所示本票及設定系爭抵押權之行為
      ，有錯誤、受詐欺或無經驗，顯失公平等情形，則其主張
      依民法第八十八條、第九十二條第一項、第七十四條規定
      ，撤銷其簽發如附表一所示本票及設定系爭抵押權之行為
      ，並請求確認被上訴人執有其簽發如附表一編號一所示之
      本票債權不存在，為無理由，自難准許。又如附表一編號
      二所示之本票債權，業經清償，為被上訴人所不加爭執，
      上訴人就該部分並無即受確認判決之法律上利益，故其訴
      請確認被上訴人執有上訴人所簽發如附表一編號二所示之
      本票債權不存在，尚屬無據，應予駁回。原審就上訴人請
      求被上訴人塗銷系爭抵押權設定登記部分，為上訴人敗訴
      之判決，尚有未合。上訴論旨指摘原判決該部分不當，聲
      明廢棄，為有理由，爰由本院將原判決此部分予以廢棄，
      改判如主文第二項所示。另原審關於上訴人之請求，逾越
      上揭應准許部分，為上訴人敗訴之判決，經核於法洵無違
      誤。上訴意旨指摘原判決該部分不當，求予廢棄改判，為
      無理由，應予駁回。
六、本件事證已臻明確，兩造其餘攻擊、防禦方法，與判決結果
    不生影響，爰不一一論述。
七、據上論結，本件上訴為一部有理由、一部無理由。依民事訴
    訟法第四百五十條、第四百四十九條第一項、第七十九條，
    判決如主文。
中    華    民    國    99    年    8     月    3     日
                民事第四庭    審判長法  官  陳蘇宗
                                    法  官  張浴美
                                    法  官  李寶堂
以上正本係照原本作成。
如對本判決上訴，須於收受判決送達後20日內向本院提出上訴書
狀，其未表明上訴理由者，應於提出上訴後20日內向本院提出上
訴理由書（須按他造人數附具繕本）。
上訴時應提出委任律師為訴訟代理人之委任狀。具有民事訴訟法
第466條之1第1項但書或第2項之情形為訴訟代理人者，另應附具
律師及格證書及釋明委任人與受任人有該條項所定關係之釋明文
書影本。如委任律師提起上訴者，應一併繳納上訴審裁判費。
                                    書記官  林振甫
中    華    民    國    99    年    8     月    3     日
                                                      Ｖ
附表一
┌───┬──────┬──────┬──────┬──────┬────────┐
│編號  │發票日期    │票 面 金 額 │到 期 日    │利息起算日  │票據號碼        │
│      │（民國）    │ （新台幣） │（民國）    │            │                │
│      │            │            │            │            │                │
├───┼──────┼──────┼──────┼──────┼────────┤
│1     │97年8月21日 │600萬元     │97年8月21日 │97年8月21日 │WG0000000       │
│      │            │            │            │            │                │
├───┼──────┼──────┼──────┼──────┼────────┤
│2     │97年8月21日 │1,000萬元   │97年8月21日 │97年8月21日 │WG0000000       │
│      │            │            │            │            │                │
└───┴──────┴──────┴──────┴──────┴────────┘
附表二
┌─────────────────────┬─┬─────┬────┐
│土        地        坐         落         │地│面      積│權利範圍│
├──┬───┬────┬──┬──┬───┤  ├─────┤        │
│編號│ 縣市 │鄉鎮市區○段  ○○段│地號  │目│ 平方公尺 │        │
│    │      │        │    │    │      │  │          │        │
│    │      │        │    │    │      │  │          │        │
├──┼───┼────┼──┼──┼───┼─┼─────┼────┤
│1   │臺中縣│后里鄉  │文化│    │1126  │田│799.09    │全部    │
├──┼───┼────┼──┼──┼───┼─┼─────┼────┤
│2   │臺中縣│后里鄉  │文化│    │1137  │田│75.99     │2分之1  │
├──┼───┼────┼──┼──┼───┼─┼─────┼────┤
│3   │臺中縣│后里鄉  │文化│    │1138  │田│321.21    │2分之1  │
└──┴───┴────┴──┴──┴───┴─┴─────┴────┘
附表三
┌──┬──────┬──────┬───────┬────────┐
│編號│匯款日期    │匯款人      │收款人        │金額（新台幣）  │
│    │（民國）    │            │              │                │
├──┼──────┼──────┼───────┼────────┤
│1   │97年3月3日  │趙威公司    │大新公司      │396萬元         │
├──┼──────┼──────┼───────┼────────┤
│2   │97年3月3日  │趙威公司    │大新公司      │122萬元         │
├──┼──────┼──────┼───────┼────────┤
│3   │97年5月5日  │趙威公司    │大新公司      │1,112,089元     │
├──┼──────┼──────┼───────┼────────┤
│4   │97年5月14日 │趙再標      │陳瑪莉        │1,845,115元     │
├──┼──────┼──────┼───────┼────────┤
│5   │97年5月22日 │趙威公司    │大新公司      │500萬元         │
├──┼──────┼──────┼───────┼────────┤
│6   │97年5月28日 │趙威公司    │大新公司      │500萬元         │
├──┼──────┼──────┼───────┼────────┤
│7   │97年8月12日 │趙再標      │廖德武        │400萬元（換票） │
├──┼──────┼──────┼───────┼────────┤
│8   │97年8月18日 │趙再標      │廖德武        │600萬元（換票） │
└──┴──────┴──────┴───────┴────────┘

司法院資訊處製作；財團法人民間司法改革基金會備份。
